【裁判字號】    97,上易,1896
【裁判日期】    971124
【裁判案由】    竊盜
【裁判全文】
臺灣高等法院臺中分院刑事判決        97年度上易字第1896號
上  訴  人  臺灣臺中地方法院檢察署檢察官
被      告  乙○○
上列上訴人因被告竊盜案件，不服臺灣臺中地方法院97年度易字
第2641號中華民國97年8月26日第一審判決（起訴案號：臺灣臺
中地方法院檢察署97年度速偵字第1404號），提起上訴，本院判
決如下：
    主    文
上訴駁回。
    理  由
一、公訴意旨即原聲請簡易判決處刑意旨略以：被告乙○○意圖
    為自己不法之所有，於民國九十七年三月十九日上午八時三
    十分許，至台中縣大安鄉○○路一三八號屋內（侵入住宅部
    分未據告訴），徒手竊取甲○○所有置放於該處之瓦斯空瓶
    一只，得手後，騎乘牌照號碼ＫＣＬ－○五一號重型機車欲
    載往變賣求現。嗣於同日上午九時許，途經台中縣大安鄉○
    ○○路一一一號億順行資源回收場前，為警盤檢查獲，並扣
    得上開瓦斯空瓶一只（已發還甲○○），因認被告乙○○涉
    犯刑法第三百二十條第一項之竊盜罪嫌等語。
二、原審判決以：按告訴乃論之罪，未經告訴者，應諭知不受理
    判決，並得不經言詞辯論為之，刑事訴訟法第三百零三條第
    三款、第三百零七條分別定有明文。經查，台中縣大安鄉○
    ○路一三八號房屋（屬於三合院）原係甲○○之母何林女一
    人居住，屋內置有何林女所有瓦斯桶三桶，分別供洗澡、煮
    飯及預備用，而屋後原由甲○○之兄何敏夫在飼養豬隻，何
    敏夫於九十四年八月六日過世後，則由何敏夫之子何永生（
    其母為被告之妹何吳秀玉）繼續飼養豬隻，何永生並置有所
    有瓦斯桶三桶，用以煮餿水供豬隻食用，迨何林女於九十六
    年十月二十九日過世後，因該屋已無人居住，且平日均由何
    永生在屋後飼養豬隻，有時亦住在該屋以照顧豬隻，故該屋
    及屋內物品均由何永生管領等情，業據證人即查獲警員許順
    炎及證人甲○○、何永生分別於原審具結證述在卷（原審易
    字卷第十一、二十六、二十七頁），並有何林女、被告之個
    人基本資料查詢結果各一紙及何吳秀玉、何永生之戶籍謄本
    一份附卷可稽。雖證人何永生於原審具結證稱：被告於上開
    時地所竊取之瓦斯空桶一只係何林女生前所有等語（原審易
    字卷第二十七頁），惟該屋及屋內物品（包括上開瓦斯空桶
    一只）於何林女過世後既均由何永生管領，則被告所竊取之
    上開瓦斯空桶一只之被害人應係何永生，而被害人何永生與
    被告係屬三親等血親，依刑法第三百二十四條第二項規定係
    屬告訴乃論之罪，然並未經被害人何永生提出告訴，依上開
    規定，爰諭知不受理判決，並不經言詞辯論為之。
三、原審法院檢察署檢察官上訴意旨略以：
(一)按刑事訴訟法第二百三十二條所謂「犯罪之被害人」係指其
    法益因他人之犯罪而直接被侵害者而言。又在財產法益被侵
    害時，其財產之所有權人固為直接被害人，即對於該財產有
    監督權之人，因他人之犯罪行為而其監督權受有侵害者，亦
    不失為直接被害人（最高法院四十二年台非字第一八號判例
    參照）。是證人何永生於原審審理時既已明白具結證述：本
    件被告所竊取之瓦斯空瓶，係告訴人甲○○之母何林女生前
    所有等語。且告訴人甲○○復為何林女之子，而為何林女去
    世後所留遺產之繼承人。則被告所竊取之瓦斯空瓶，自為告
    訴人甲○○因何林女去世後而繼承取得所有權者，告訴人當
    屬本件竊盜之被害人。從而，告訴人甲○○既已於警詢對被
    告提出竊盜告訴，本件被告所犯之竊盜罪嫌，自非未經告訴
    。
(二)縱認竊盜罪係侵害財產監督權之犯罪，應以監督權被侵害之
    人為直接被害人，而僅限前開瓦斯空瓶之持有、管領人為本
    件竊盜之受害人（即告訴權人），原審仍應就該瓦斯空瓶之
    持有、管領人究竟為何，傳喚甲○○、何敏夫等何林女之繼
    承人到庭詳加調查、確認。豈能僅憑對法律概念不甚熟悉之
    證人何永生可能有誤之錯認，即據為認定證人何永生係該瓦
    斯空瓶之唯一管領者？從而，原審判決，既尚有未詳盡調查
    能事之情事，復有認事用法違誤情形，自難認原判決妥適，
    請撤銷原判決，另為適當之判決。
三、本院查：
（一）依警卷所附職務報告書之記載，本件係警員許順炎於案發
      之際執行勤區查察勤務時，發現被告騎乘重機車正載一桶
      瓦斯鋼瓶前往變賣，行跡可疑，乃予攔檢盤查，經被告坦
      承行竊，再經警員許順炎通知被害人甲○○至現場查看後
      ，確認該瓦斯統鋼瓶為其所失竊無誤，經指認後並由甲○
      ○具結領回保管，因而將本案報請偵辦等語。再參照甲○
      ○之警詢筆錄以觀，甲○○始終未表明告訴之意，於警員
      詢以：「你是否請求損害賠償？及告訴？」時，其答以：
      「請警方依法處理。」等語，難謂已有請求訴究之意。公
      訴意旨（即原聲請簡易判決處刑意旨），亦未認甲○○為
      告訴人，而僅將之列為證人，有聲請簡易判決處刑書在卷
      可憑，是上訴意旨認本件經甲○○於警詢對被告提出竊盜
      告訴意旨，而認甲○○為本件已提出告訴之告訴權，容有
      誤認。
（二）按於直系血親、配偶，同財共居親屬或其他五親等內血親
      或三親等內姻親之間，犯刑法第二十九章之竊盜罪者，須
      告訴乃論，觀諸刑法第三百二十四條第二項規定至明，而
      竊盜罪係侵害財產監督權之犯罪，應以監督權被侵害之人
      為直接被害人。竊取刑法第三百二十四條第二項所規定親
      屬之財物時，如其所有與持有均同屬於一人，固應適用該
      條項規定，即令非該親屬所有，而係該親屬持有者，因係
      侵害該親屬之財產監督權，仍應由該親屬告訴乃論。至如
      竊取他人持有該親屬之財物，雖其所有權屬於該親屬，而
      財產監督權屬於他人，仍非告訴乃論之罪，故竊取該親屬
      持有他人之物，即無須問其所有人為何人，僅就持有人即
      財產監督權人與行竊之犯人有無前開親屬關係，以定其是
      否須告訴乃論。最高法院七十三年度台上字第三二九七號
      、八十三年度台上字第五一五二號、八十七年度台上字第
      二九二九號裁判可資參照。再按，民法第一千一百四十條
      （代位繼承）規定：「第一千一百三十八條所定第一順序
      之繼承人，有於繼承開始前死亡或喪失繼承權者，由其直
      系血親卑親屬代位繼承其應繼分。」查本案被告所竊取之
      瓦斯空瓶一只，其所有權人或實際之管領監督權人何屬？
      據證人即查獲之警員許順炎於原審證稱：「案發當時被告
      帶我到田尾路138號時，甲○○在該屋前，我問甲○○該
      瓦斯桶是何人所有，甲○○說是他母親何林女所有。但事
      後經我查證結果，何林女於九十六年十月間死亡後，該豬
      舍是由何永生在飼養豬隻，瓦斯桶也是何永生的，是由何
      永生在煮餿水給豬隻吃，所以瓦斯桶都是由何永生叫來更
      換。」等語（原審易字卷第十一頁），而證人甲○○於原
      審證稱：「大安鄉○○路一三八號原是我母親一人在居住
      ，該處是三合院，我母親於九十六年十月間過世後，就沒
      有人在住。在三合院的後面，有何永生在養豬，養了二、
      三十隻，原本是我大哥何敏夫在飼養，何敏夫於九十四年
      間死亡後，由他兒子何永生在飼養。該屋我母親在居住的
      時候，有三桶瓦斯桶，供熱水器、煮飯及預備用各一桶，
      我母親過世後，該屋及豬舍由何永生管理，該屋另外有三
      桶瓦斯桶，原來是我大哥的，過世後由他兒子何永生煮餿
      水用。被告拿我母親的或是何永生的瓦斯空桶我不清楚，
      但是我母親過世後，該屋及豬舍及屋內中的物品都是何永
      生在管理。」等語（原審易字卷第十一頁背面），又證人
      何永生於原審證稱：被告拿的瓦斯桶是伊奶奶的，該桶已
      經沒有瓦斯，但該瓦斯桶是否好的，伊不知道；何林女過
      世後，該屋除了伊有時在那裡住以外，沒有其他人在那裡
      居住，平常該屋由伊在管理，該屋裡面還有家具、電視、
      洗衣機等物；何林女過世後，伊父親只有兄弟沒有姊妹，
      伊父親的兄弟有委託伊看管該屋等語（原審卷第二十六至
      二十六頁背面）。由上開調查，顯見本案被告所竊取之瓦
      斯空瓶一只，係屬於何林女之遺產。而證人何永生之父何
      敏夫先於其母何林女死亡，則何林女死亡時，何敏夫之直
      系血親卑親屬何永生代位繼承何敏夫之應繼分，何永生因
      而與何林女之其他兒子（包括甲○○）共同繼承該瓦斯空
      瓶之所有權。又因何永生係受何林女之其他繼承人委託看
      管何林女生前所住房屋及其內之物品，是被告行竊之瓦斯
      鋼瓶之實際財產管領監督人為何永生，而被告又與具實際
      管領監督權之何永生具三親等血親關係，則本件竊盜罪依
      刑法第三百二十四條第二項規定，係屬告訴乃論之罪，須
      由具告訴權之人提出告訴，始具備訴追條件，惟本件未據
      有告訴權人提出告訴，則原審所為之調查認定，及不經言
      詞辯論而為不受理之判決，尚無違誤。檢察官仍執上詞上
      訴，指摘原審判決不當，其上訴為無理由，應依刑事訴訟
      法第三百七十二條規定，不經言詞辯論，而駁回上訴。
據上論結，應依刑事訴訟法第三百六十八條、第三百七十二條，
判決如主文。
中    華    民    國    97    年    11    月    24    日
            刑事第五庭  審判長法  官  趙  春  碧
                              法  官  楊  真  明
                              法  官  賴  恭  利
上列正本證明與原本無異。
不得上訴。
                              書記官  林  桂  鳳
中    華    民    國    97    年    11    月    24    日


司法院資訊處製作；財團法人民間司法改革基金會備份。
